臺灣士林地方法院刑事判決　　　　　　　 96年度訴字第454號
公　訴　人　臺灣士林地方法院檢察署
被　　　告　甲○○
　　　　　　　　　　（現於台灣台北監獄執行）
上列被告因違反毒品危害防制條例案件，經檢察官提起公訴（96
年度偵字第3671、5253號、96年度毒偵字第645 號），本院經訊
問被告後，被告就施用毒品部分為有罪之陳述，經合議庭裁定認
本件宜由受命法官獨任進行簡式審判程序審理，並判決如下：
    主  文
甲○○施用第一級毒品，累犯，處有期徒刑壹年貳月，減為有期
徒刑柒月。
    事  實
一、甲○○前因施用毒品案件，先後經2 次觀察、勒戒後，均認
    無繼續施用毒品之傾向，分別經臺灣板橋地方法院檢察署檢
    察官以88年度偵字第4613號、臺灣士林地方法院檢察署檢察
    官以89年度毒偵字第205 號為不起訴處分確定。又於民國89
    年間因施用毒品案件，經本院裁定令入戒治所施以強制戒治
    ，於90年12月16日執行完畢；刑責部分則由臺灣士林地方法
    院檢察署檢察官以89年度毒偵字第2789號提起公訴，經本院
    以90年度湖簡字第180 號判決處有期徒刑6 月確定，於91年
    10月9 日執行完畢。詎甲○○於前開強制戒治及有期徒刑執
    行完畢後，仍不知悔改，於前開強制戒治執行完畢後之5 年
    內，又於94年2月間因施用毒品案件，經本院於96年3 月30
    日以96年度訴緝字第23號判決處有期徒刑1 年。詎甲○○仍
    基於反覆持續施用第1 級毒品海洛因之犯意，自95年年底起
    至96年3 月14日止，以約2 天施用1 次之頻率，在臺北市○
    ○區○○路1 段11巷30號1 樓住處，用玻璃球燒烤或摻入香
    煙中之方式，多次施用第1 級毒品海洛因；另基於施用第1
    級毒品海洛因及第2 級毒品安非他命之犯意，於96年3 月14
    日，在上址住處，以將海洛因及安非他命摻合後置放於玻璃
    球內燒烤吸食其所產生煙霧之方式，同時施用第1 級毒品海
    洛因及第2 級毒品安非他命1 次。嗣於96年3 月14日晚間9
    時50分許，在上址住處為警查獲，並扣得友人所寄放之注射
    針筒5 支；而被告為警查獲後，經採集其尿液檢體送驗結果
    ，呈嗎啡、安非他命、甲基安非他命陽性反應，始查悉上情
    。
二、案經臺北市政府警察局報請臺灣士林地方法院檢察署檢察官
    偵查起訴。
    理  由
壹、程序方面：
    按刑事訴訟法第302 條第1 款規定，案件曾經判決確定者，
    應為免訴之判決，係以同一案件，已經法院為實體上之確定
    判決，該被告應否受刑事制裁，既因前次判決而確定，不能
    更為其他有罪或無罪之實體上裁判，此項原則，係對於實質
    上一罪或裁判上一罪，其一部事實已經判決確定者，對於構
    成一罪之其他部分，始應適用。惟如非實質上一罪或裁判上
    一罪，則非該前次確定判決效力所及。經查，被告於94年2
    月8 日凌晨0 時15分採尿時往前回溯4 、5 日內某時，固因
    施用第1 級毒品海洛因及第2 級毒品安非他命，經本院於96
    年3 月30日判處有期徒刑1 年而確定等情，有本院96年度訴
    緝字第23號判決書附卷為憑。惟本件被告施用第1 級海洛因
    之犯罪時間為95年底起，與前開案件之時間已相距1 年10月
    之久，顯見被告本次犯行，與前開經確定判決之部分自不生
    裁判上一罪之連續犯或集合犯之一罪關係，本件既非前案之
    同一案件，本院自得就本件加以審究，合先敘明。
貳、實體方面：
一、上揭施用第1 級毒品海洛因、第2 級毒品安非他命之犯罪事
    實，業經被告甲○○於本院審理時坦承不諱，且被告為警查
    獲後，經採集尿液送台灣尖端先進生技醫藥股份有限公司先
    以酵素免疫分析法初步檢驗，再以氣相層析質譜儀法確認檢
    驗結果，呈嗎啡、安非他命、甲基安非他命陽性反應，有台
    灣尖端先進生技醫藥股份有限公司96年3 月23日濫用藥物檢
    驗報告1 份附卷可稽，足徵被告前開施用第1 級毒品海洛因
    及第2 級毒品安非他命之自白與事實相符，堪予採信。
二、按92年7月9日新修正之毒品危害防制條例刪除2犯及3犯之規
    定，一改修法前繁雜之處遇程序，僅將施用毒品者簡化區分
    為初犯、再犯，並認施用毒品者係屬病患性犯人，以觀察、
    勒戒戒除其身癮，並以強制戒治去除其心癮。經觀察、勒戒
    或強制戒治執行完畢釋放後，若係 5年後再犯該條例第10條
    施用毒品罪者，與同條例第20條第1項、第2項關於「初犯」
    之處理方式相同，檢察官應先聲請法院裁定令被告入勒戒處
    所觀察、勒戒，並視有無繼續施用毒品傾向，決定應予釋放
    、為不起訴之處分，或應聲請法院裁定令入勒戒處所強制戒
    治；若係 5年內「再犯」同條例第10條施用毒品罪者，依同
    條例第23條第 2項規定，檢察官則應依法追訴。觀諸該條例
    第20條第3項之修正理由：「觀察、勒戒或強制戒治5年後再
    犯者，顯見前所實施之觀察、勒戒或強制戒治已足以遮斷其
    施用毒品之癮，為期自新及協助其戒除毒癮，對此 5年後再
    犯者，爰明定仍適用初犯之規定，先經觀察、勒戒、強制戒
    治之程序。」及同條例第23條第 2項之修正理由：「為配合
    簡化施用毒品犯之刑事處遇程序，並鑑於經觀察、勒戒或強
    制戒治執行完畢釋放後 5年內再犯者，其再犯率甚高，原據
    以實施之觀察、勒戒及強制戒治既已無法收其實效，自應施
    以刑事處遇」，顯然如施用毒品者係前經觀察、勒戒或強制
    戒治等治療程序執行完畢 5年後，始再施用毒品之「初犯」
    ，因前所執行之觀察、勒戒或強制戒治已足收戒除毒癮之效
    ，自應重新執行觀察、勒戒或強制戒治等治療程序，並於治
    療程序執行完畢後，由檢察官為不起訴處分，毋庸對之追訴
    處罰；反之，在「再犯」之情形，因其先前所為治療程序顯
    未能收戒斷毒癮之效，且考量施用毒品者之再犯率偏高，乃
    簡化其刑事處遇程序，而逕予追訴處罰，不再施以治療程序
    。參酌上開立法理由，修正毒品危害防制條例就施用毒品者
    ，祇於「初犯」及「5年後再犯」二種情形，有其追訴條件
    之限制，即須於初犯經觀察、勒戒或強制戒治釋放後， 5年
    內均無施用毒品之行為，始能認其前所實施之觀察、勒戒或
    強制戒治已足遮斷毒癮，而得於 5年後再犯時，再予適用初
    犯之規定，重行觀察、勒戒等程序。倘 5年內已經再犯，被
    依法追訴處罰，縱其第3次（或第3次以上）施用毒品之時間
    在初犯釋放5年以後，即與「5年後再犯」之情形有別，且因
    已於「 5年內再犯」，顯見其再犯率甚高，原實施觀察、勒
    戒或強制戒治，已無法收其實效，而無 5年戒斷期之存在，
    自無再經觀察、勒戒及強制戒治之必要，即應依該條例第10
    條處罰，始符新法修正之本旨（最高法院95年度第 7次刑事
    庭決議、最高法院95年度臺非字第59號、第65號判決意旨可
    資參照）。經查：本件被告甲○○前因施用毒品案件，先後
    經2 次觀察、勒戒後，均認無繼續施用毒品之傾向，分別經
    臺灣板橋地方法院檢察署檢察官以88年度偵字第4613號、臺
    灣士林地方法院檢察署檢察官以89年度毒偵字第205 號為不
    起訴處分確定。又於89年間因施用毒品案件，經本院裁定令
    入戒治所施以強制戒治，於90年12月16日執行完畢；嗣於前
    開強制戒治執行完畢後之5 年內，又於94年2 月間因施用毒
    品案件，經本院於96年3 月30日以96年度訴緝字第23號判決
    處有期徒刑1 年確定等情，有本院96年度訴緝字第23號判決
    書及臺灣高等法院被告前案紀錄表1 份在卷可稽。是被告於
    90年12月16日強制戒治執行完畢後5 年內，既又於94年2 月
    間再施用第1 級毒品海洛因及第2 級毒品安非他命，且經本
    院判處罪刑確定，即係「5 年內再犯」，甚為明確。衡諸首
    揭說明，本案被告犯行既非初犯，亦非毒品危害防制條例第
    20 條 第3 項所指「5 年後再犯」之情形，即應依法訴追審
    理。從而，本案事證明確，被告犯行洵堪認定，應依法論科
    。
三、按海洛因及安非他命分別為毒品危害防制條例第2 條第2 項
    第1 、2 款所規定之第1 級及第2 級毒品，核被告甲○○所
    為，係犯毒品危害防制條例第10條第1 項之施用第1 級毒品
    罪及同條第2 項之施用第2 級毒品罪。其施用前後持有毒品
    之低度行為為施用毒品之高度行為所吸收，均不另論以持有
    毒品罪。被告將第1 級毒品海洛因及第2 級毒品安非他命摻
    合後同時施用，係以一行為觸犯施用第1 級毒品罪及施用第
    2 級毒品罪，為想像競合犯，應依刑法第55條之規定，從一
    重論以施用第1 級毒品罪。檢察官之起訴書未審酌上情，認
    被告所犯上開2 罪犯意各別、行為互殊，應予分論併罰，容
    有未洽，附此敘明。次按，刑事法若干犯罪行為態樣，本質
    上原具有反覆、延續實行之特徵，立法時既予特別歸類，定
    為犯罪構成要件之行為要素，則行為人基於概括之犯意，在
    密切接近之一定時、地持續實行之複次行為，倘依社會通念
    ，於客觀上認為符合一個反覆、延續性之行為觀念者，於刑
    法評價上，即應僅成立一罪。學理上所稱「集合犯」之職業
    性、營業性或收集性等具有重複特質之犯罪均屬之，例如經
    營、從事業務、收集、販賣、製造、散布等行為概念者是（
    最高法院95年度台上字第1079號判決要旨參照），亦即立法
    者針對特定刑罰規範之構成要件，已預設其本身係持續實行
    之複次行為，具備反覆、延續之行為特徵，故將之總括或擬
    制成一個構成要件之「集合犯」行為，因刑法評價上為構成
    要件之行為單數，應僅成立一罪。施用毒品本身具備反覆、
    延續之行為特徵，故在刑法評價上，施用毒品應僅成立集合
    犯一罪。且刑法第56條連續犯之規定，業經修正刪除，並自
    95年7 月1 日施行，其修正理由說明四並載明「至連續犯之
    規定廢除後，對於部分習慣犯，例如竊盜、吸毒等犯罪，在
    實務運用上應可參考德、日等國之經驗，委由學界及實務以
    補充解釋之方式，發展接續犯之概念，對於合乎接續犯或包
    括的一罪之情形，認為構成單一之犯罪，以限縮數罪併罰之
    範圍」等語，是本院基於前述施用毒品構成要件之反覆實行
    特徵，並考量連續犯規定業經刪除之理由，認為行為人基於
    反覆實行之犯意，在密切接近之一定時、地，持續實行單次
    或複次之施用毒品行為，應僅成立集合犯一罪。經查，被告
    有前開事實欄所載之前科紀錄，且在本案中，被告自95年年
    底起至96年3 月14日為警查獲時止，以1 、2 日施用1 次之
    頻率，未間斷地施用海洛因，顯見被告係因對毒品有相當依
    賴性，乃基於多次實施犯行之決意，於密接之時、地，反覆
    而持續施用海洛因毒品，揆諸前揭說明，自應論以集合犯之
    包括一罪。末查，被告有事實欄所載前案犯罪科刑並執行完
    畢之情形，有臺灣高等法院被告前案紀錄表1 份在卷可查，
    其受有期徒刑執行完畢後，5 年內故意再犯有期徒刑以上之
    本罪，為累犯，應依刑法第47條第1 項之規定加重其刑。爰
    審酌被告前曾有施用毒品之犯行，屢經觀察、勒戒及強制戒
    治並判刑後，仍無法戒除其毒癮，竟再度涉犯本案，顯見其
    無戒絕之決心，及其犯罪之動機、目的、手段、施用毒品係
    戕害自身健康，暨犯罪後坦承犯行等一切情狀，量處如主文
    所示之刑，以資懲儆。又中華民國96年罪犯減刑條例已於96
    年7 月16日施行，本件被告犯罪時間在該條例第2 條第1 項
    所定之96年4 月24日之前，依該條例第2 條第1 項第3 款規
    定意旨，合於減刑條件，爰就被告本件所犯之罪減其刑期二
    分之一。
三、扣案之注射針筒5 支係被告友人寄放，業據被告供承在卷，
    並非被告所有，亦非供本件被告犯罪所用，爰不併予宣告沒
    收。
四、本件被告所涉犯販賣第1 級毒品海洛因、第2 級毒品安非他
    命犯行部分，另行審結。
據上論斷，應依刑事訴訟法第273 條之1 第1 項、第299 條第1
項前段，毒品危害防制條例第10條第1 項、第2 項，刑法第11條
前段、第55條、第47條第1 項，中華民國96年罪犯減刑條例第2
條第1 項第3 款、第7 條，判決如主文。
本案經檢察官邱智宏到庭執行職務。
中　　華　　民　　國　　96　　年　　8 　　月　　29　　日
　　　　　　　　　刑事第七庭法　官　王俊雄
以上正本證明與原本無異。
如不服本判決，應於判決送達後10日內，向本院提出上訴狀。
                            書記官  林靜枝
中　　華　　民　　國　　96　　年　　8 　　月　　29　　日
毒品危害防制條例第10條：
施用第一級毒品者，處6 月以上5 年以下有期徒刑。
施用第二級毒品者，處3 年以下有期徒刑。
